臺灣高等法院臺中分院民事判決　99年度上字第62號
上　訴　人
即被上訴人　張慧珠
兼上一人
訴訟代理人　朱國彰
被　上訴人
即　上訴人　張榮祥
被　上訴人
即　上訴人　張玲雅
被　上訴人
即　上訴人　陳冠宇
兼　上一人
訴訟代理人　林甬原原審被告張.
被　上訴人　何森焱
上　一　人
訴訟代理人　何堂愷
被　上訴人　何瑞賢
被　上訴人　何森財
被　上訴人　何學正
被　上訴人　何炳祥
被　上訴人　何林素女
被　上訴人　何貴正
被　上訴人　何學能
被　上訴人　蔡月媚
被　上訴人　李佳卿
被　上訴人　何怡安
上列十一人
共　同訴訟
代　理　人　陳榮輝律師
　　　　　　　　　　　住臺中市○○路216號10樓
被　上訴人　何炳鉊　　住臺中市○○區○○路2段305巷15之1
　　　　　　　　　　　　號(戶籍)
　　　　　　　　　　　居臺中市○○區○○街17巷15號
訴訟代理人　林幸慧　　住臺中市○○區○○路2段305巷15之6
　　　　　　　　　　　　號
被上訴人即
承當訴訟人　何炳燈（承當何貴鏜訴訟）
　　　　　　　　　　　住臺中市○○區○○路2段305巷15之6
　　　　　　　　　　　　號
被上訴人即
承當訴訟人　林幸慧（承當何貴鏜訴訟）
　　　　　　　　　　　住臺中市○○區○○路2段305巷15之6
　　　　　　　　　　　　號
被　上訴人　傅力恒　　住新北市○○區○○路149巷4號
被上訴人　　傅力倫　　住新北市○○區○○路149巷4號
上　列二人
共　同法定
代　理　人　傅省三　　住新北市○○區○○路149巷4號
受　告　知
訴　訟　人　游耀岳　　住臺中市○○區○○路3之1號
上列當事人間請求分割共有物事件，上訴人對於民國98年12月16
日臺灣臺中地方法院97年度訴字第1714號第一審判決提起上訴，
本院於100年1月5日言詞辯論終結，判決如下：
    主  文
原判決廢棄。
兩造共有坐落臺中市○○區○○段第8地號、地目建、面積一四
五五平方公尺土地；同段第13地號、地目建、面積一０五三平方
公尺；同段第14地號、地目建、面積二三六平方公尺；同段第15
地號、地目建、面積一三０九平方公尺；同段第16地號、地目建
、面積八五二平方公尺之土地應合併分割，其分割方法為：如附
圖二甲案所示，並按該附圖二甲案各符號、地號、面積、備註欄
，依序分歸該附圖二甲案所示之人，單獨取得或按原應有部分比
例共同取得；且「工」字型黃色道路部分按附件一所示兩造原應
有部分比例保持共有。但兩造應為補償及受補償之金額各如附件
二甲案所示（即金額新台幣「＋」部分共有人為應付補償人；金
額新台幣「－」部分共有人為受補償人）。
第一、二審訴訟費用由兩造按附件一所示持分面積表所載之原應
有部分（持分）欄比例負擔。
    事實及理由
壹、程序方面：
一、被上訴人何炳燈、傅力恒、傅力倫（即彼等二人共同法定代
    理人傅省三）經合法通知，未於言詞辯論到場，核無民事訴
    訟法第三百八十六條所列各款情形，茲依上訴人之聲請，由
    其一造辯論而為判決。
二、查原審被告何林惜業將其應有部分分別讓與上訴人朱國彰、
    張慧珠而無應有部分，並經上訴人朱國彰等當庭撤回對其起
    訴及上訴，有筆錄可按（見本審卷三第25頁），自生撤回效
    力。
三、又查被上訴人何貴鏜於訴訟中將其應有部分分別讓與何炳燈
    、林幸慧，並由何炳燈、林幸慧聲明承當訴訟，且經本院裁
    定准許在案，有裁定書在卷可稽（見本審卷二第113-120頁
    ），併此明。
貳、訴訟要旨：
一、本件上訴人即被上訴人朱國彰、張慧珠主張：坐落台中市○
    ○區○○段第8地號、地目建、面積1,455平方公尺；同段第
    13地號、地目建、面積1,053平方公尺；同段第14地號、地
    目建、面積236平方公尺、同段第15地號、地目建、面積1,
    309平方公尺；同段第16地號、地目建、面積852平方公尺之
    土地（下均簡稱系爭土地）為兩造所共有，各筆土地之共有
    人及應有部分如附件一所示。又系爭土地之共有人間並無不
    能分割之約定，且無因使用目的不可分割之情形，且共有人
    間無法協議分割，爰訴請裁判合併分割。又系爭土地均相毗
    鄰，其上有如附圖一（即現狀圖）所示共有人之建物，上訴
    人朱國彰、張慧珠並願與被上訴人張榮祥、張玲雅、陳冠宇
    、林甬原等六人（下簡稱朱國彰等六人）、就分得之系爭土
    地保持共有關係，故提出系爭土地附圖三乙案分割方案（下
    簡稱乙案），並願按附件三乙案互相找補之。且乙案分割方
    案開闢「Ｔ」字型私設道路（路寬分別為八米及六米；並有
    九米迴車道）；各共有人分得土地方正，適合建築，車輛進
    出容易，經濟利用價值高。反之，附圖二甲案分割方案（下
    簡稱甲案）將朱國彰等六人分割成七個區○○○○道路僅六
    米，進出不易，其中共有人林甬原、陳冠宇之分得之系爭土
    地，變為畸零地，無法單獨建築。又查乙案分割方案因為保
    留何炳祥二層樓房，始補償金額較高，又乙案拆除地上物，
    雖然比甲案多，但是拆除地上物經濟價值都很低，大部份都
    是租給第三人使用，只有少部分人實際住該處。另共有人傅
    力恒、傅力倫、李佳卿、何怡安等四人並非系爭土地原所有
    權人，是起訴前拍賣取得該地。又否認被上訴人所提共有地
    分設定契約書之真正等詞。並求為判決：(一)原判決除第二
    項訴訟費用負擔部分外其餘廢棄。(二)請准兩造共有系爭土地
    予以合併後分割，分割方法如附圖三乙案分割方案；附圖三
    乙案分割方案黃色道路部分兩造並按原應有部分持分比例維
    持共有。(三)第二審訴訟費用由兩造各按應有部分比例負擔。
二、被上訴人即上訴人張榮祥、張玲雅、陳冠宇、林甬原等贊同
    附圖三乙案分割方案，其餘聲明及陳述同朱國彰、張慧珠等
    。
三、被上訴人何炳鉊、何炳燈、林幸慧等贊同附圖三乙案分割方
    案，其餘等聲明及陳述同朱國彰、張慧珠等。
四、被上訴人何森焱、何瑞賢、何森財、何學正、何炳祥、何林
    素女、何貴正、何學能、蔡月媚、李佳卿、何怡安則以：緣
    坐落台中市○○區○○段第8、13、14、15、16等地號系爭
    土地相鄰，且部分共有人相同，經取得應有部分共有人過半
    數同意，按民法第824條第6項將系爭土地合併分割。並經兩
    造各提出分割方案，原審綜合考量全體共有人之利益，認附
    圖二甲案分割方案，較為適當。雖上訴人等不服，並提出新
    分割方案即附圖三乙案分割方案，然被上訴人等則仍主張維
    持原審甲案之分割方法。又上訴人無非以原判決採甲案上訴
    人等分得部份僅得興築連棟透天厝13棟，相較若採乙案上訴
    人等分得部份則可供興建連棟透天厝15棟，經濟效益較高、
    遷就地上建物將上訴人等六人分配為七區塊，呈扁平或不符
    建築法或深度不足，甲案被上訴人分得部份地上物仍需拆除
    一半且其上建物價值極低，預留六米道路不利消防救災云云
    。然查甲案上訴人等分配之土地共可興建透天房屋計16戶，
    此有建築師依甲案規劃之配置圖乙紙可稽（被上證四）。又
    依上訴人所陳採乙案得興建15戶連棟透天厝，其每棟房屋面
    寬規劃為4.2公尺；而甲案上訴人等將來興建之房屋面寬至
    少4.5公尺以上，且其中九戶規劃寬度達5公尺以上，均優於
    乙案計算之寬度，且面寬較高之房屋格局較為方正方便利用
    。另查乙案六米路路底迴車道編號13-5分配予何森焱之土地
    ，位於「Ｔ」字私設道路俗稱「無尾巷」之路底，對其進出
    不便，難以利用暨規劃。反之，甲案係採「工」字私設道路
    之規劃，出入方便價差不大，且係將該位置規劃為13-Z、14
    -Z予張玲雅，因張玲雅本來原持有面積即較大，將來於建築
    規劃時可以彈性規劃，基地地形不致造成如乙案所呈之三角
    形，價值較高。準此，上訴人等受分配土地之規劃，甲案無
    論就規劃戶數、寬度即經濟價格均優於乙案。又採甲案拆除
    地上物較少，且補償金額較乙案低，則甲案自較適當等詞。
    並求為判決駁回對造之上訴。
五、被上訴人傅力恒、傅力倫則請求採原物分割方式。
六、受告知訴訟人游耀岳則以：請求按附圖二甲案分割方案分割
    。
參、得心證之理由：
一、按修正後之民法第823條第1項規定：「各共有人，除法令另
    有規定外，得隨時請求分割共有物。但因物之使用目的不能
    分割或契約訂有不分割之期限者，不在此限」。又同法第82
    4條第1、2、3、5、6項分別規定：「共有物之分割，依共有
    人協議之方法行之」；「分割之方法不能協議決定，或於協
    議決定後因消滅時效完成經共有人拒絕履行者，法院得因任
    何共有人之聲請，命為下列之分配：以原物分配於各共有
    人。原物分配有困難時，得變賣共有物，以價金分配於各
    共有人；或以原物之一部分分配於各共有人，他部分變賣，
    以價金分配於各共有人」；「以原物為分配時，如共有人中
    有未受分配，或不能按其應有部分受分配者，得以金錢補償
    之」；「共有人相同之數不動產，除法令另有規定外，共有
    人得請求合併分割」：「共有人部分相同之相鄰數不動產，
    各該不動產均具應有部分之共有人，經各不動產應有部分過
    半數共有人之同意，得適用前項規定，請求合併分割。但法
    院認合併分割為不適當者，仍分別分割之」。查上訴人朱國
    彰、張慧珠起訴主張坐落台中市○○區○○段第8、13、14
    、15、16地號等五筆系爭土地為兩造所共有，各筆土地之共
    有人及應有部分如附件一所示。又系爭土地並無因物之使用
    目的或法令不能分割及兩造無不分割之約定暨共有人間無法
    達成分割協議；且系爭土地，均屬相鄰之土地，其共有人部
    分相同，並經各該土地應有部分之共有人過半數共有人之同
    意請求合併分割等情，有系爭土地謄本、地籍圖謄本及系爭
    土地合併分割同意書等各在卷可稽（見本審卷一第77-106頁
    ；原審卷二第46頁），復為兩造所不爭執，自屬實在。查系
    爭土地既依法令及物之使用目的,並無不能分割之情形，兩
    造就系爭土地亦無不能分割之約定，且不能以協議定分割之
    方法，則上訴人請求法院判決合併分割系爭土地，於法有據
    ，應予准許。
二、又上訴人即被上訴人朱國彰、張慧珠，及被上訴人即上訴人
    張榮祥、張玲雅、陳冠宇、林甬原；及被上訴人何炳鉊、何
    炳燈、林幸慧等均主張附圖三乙案分割方案（含附件三金錢
    補償）。而被上訴人何森焱、何瑞賢、何森財、何學正、何
    炳祥、何林素女、何貴正、何學能、蔡月媚、李佳卿、何怡
    安等則主張附圖二甲案分割方案（含附件二金錢補償），是
    本件首應審究者，厥為系爭土地究應如何合併分割，始為適
    當公平？茲分述如下：
  (一)經查系爭五筆土地各呈不規則四邊形，其上建物及其占有使
    用人如台中市地政事務所99年4月2日測繪現場圖所示（即本
    判決附圖一），又其中除附圖一編號16（E）共有人何炳祥
    占有使用之二樓加強磚造建物較新外，其餘均為老舊鐵皮造
    、磚造、土造等建物等情，有本院會同地政機關勘驗筆錄、
    地政機關測量圖（即附圖一）、現場照片等在卷可按（見本
    審卷一第110-116頁、卷二第43-45、92-94）。又查系爭土
    地東北側有寬約8米松和街與系爭土地相連約25米，系爭土
    地西側有寬約2.5米至6米松竹路二段305巷道相連（查305巷
    道為現有巷道），亦有上開勘勘驗筆錄、地政機關測量圖（
    即附圖一）、現場照片及台中市政府函文等在卷可證（見本
    審卷二第68、69頁、第78-80頁）。查系爭土地既僅東北側
    及西側有道路對外通行，且共有人數多達二十二人，業如前
    述，自有於系爭土地另開闢道路以利通行之必要。是甲案開
    闢六米道路（含九米迴車道）如附圖二甲案分割方案所示「
    工」字型黃色部分，而乙案開闢六米至八米道路（含九米迴
    車道）如附圖三乙案分割方案所示「Ｔ」字型黃色部分。
  (二)次查，甲案「工」字型黃色部分道路較乙案「Ｔ」字型黃色
    部分多一條六米道路，對外交通自較乙案便利。再查，以透
    明現場圖（見本審卷二第93頁）比對甲、乙案結果，甲案須
    拆除之建物（即地上物）較乙案為少，較能維持原物分割原
    則。再者，甲案金錢補償部分受償金額介於新台幣（下同）
    1 萬餘元至11萬餘元之間（即附件二所示），而乙案金錢補
    償部分受償金額介於4萬餘元至122萬餘元之間（即附件三所
    示），有華聲企業發展鑑定顧問有限公司鑑定報告書乙本可
    證（外放），顯見乙案金錢補償部分金額過高且差距過大，
    而不利系爭土地分割登記，準此本件甲案自較適當。
  (三)又上訴人朱國彰等六人雖主張系爭土地合併分割後，仍保持
    共有關係（即主張乙案）云云，並提出保持共有同意書為憑
    （見本審卷一第117頁）。然按分割共有物係以消滅共有關
    係為目的。查上訴人朱國彰等六人，除張榮祥、張玲雅於系
    爭土地共同占有如附圖一所示16(E)鐵皮造老舊建物外，其
    餘上訴人並無地上物（建物），亦有現場圖（即附圖一）可
    按，而彼等主張乙案卻所分配位置係於系爭土地北段長方形
    大塊面積（即乙案：8(2)、16(1)）有利位置，又必須拆除
    被上訴人等多棟建物，且令被上訴人等支付高額補償金（補
    償張榮祥122萬餘元、朱國彰及張慧珠各34萬餘元、張玲雅
    37萬餘元），此有現場圖（即附圖一）及附件三可佐，顯見
    乙案（即上訴人朱國彰等六人保持共有關係）對被上訴人等
    不利而不足採。反之，甲案上訴人等分配之土地共可興建透
    天房屋計16戶，此有建築師依甲案規劃之配置圖乙紙可稽（
    見本審卷三第15頁）；且上訴人等將來興建之房屋面寬除張
    榮祥乙戶寬度為4.25公尺、其餘規劃房屋寬度均至少4.5公
    尺以上，其中並有九戶規劃寬度達5公尺以上，均優於乙案
    房屋之寬度，足見上訴人等受分配土地之規劃，甲案無論就
    規劃戶數、寬度及經濟價格均優於乙案。
  (四)綜上，本院審酌系爭土地之性質、使用現狀、經濟效用、共
    有人之意願及最大利益之均衡等情，認為以甲案合併分割，
    並按該圖各符號、地號、面積、備註欄，依序分歸該附圖所
    示之人，單獨取得或共同取得，堪稱允當。
三、查本件既以甲案最適當，則本院審酌當地環境、交通情況、
    公共設施、使用現況、經濟發展程度、及各共有人分配位置
    、面積等，自應按附件二所示為補償及受償金額，始公平合
    理，亦有華聲企業發展鑑定顧問有限公司鑑定報告書乙本可
    證（外放）。
肆、綜上所述，系爭土地之合併分割，以甲案所示方法合併分割
    及附件二金錢補償，最為妥適，原審原判決僅甲案所示方法
    合併分割，而未金錢補償，尚有未洽，上訴意旨，指摘原判
    決不當，求予廢棄，為有理由，應由本院廢棄改判。
伍、本件事證已臻明確，兩造其餘攻擊或防禦方法及所提證據，
    均與本院心證之形成，不生影響，爰不一一再加以論述，併
    此明。
陸、據上論結，本件上訴為有理由，依民事訴訟法第四百五十條
    、第八十條之一、第七十八條、第八十五條第一項但書、第
    四百六十三條、第三百八十五條第一項前段，判決如主文。
中    華    民    國   100    年    2     月    9     日
                民事第一庭    審判長法  官  吳火川
                                    法  官  胡景彬
                                    法  官  陳繼先
以上正本係照原本作成。
如對本判決上訴，須於收受判決送達後20日內向本院提出上訴書
狀，其未表明上訴理由者，應於提出上訴後20日內向本院提出上
訴理由書（須按他造人數附具繕本）。
上訴時應提出委任律師為訴訟代理人之委任狀。具有民事訴訟法
第466條之1第1項但書或第2項之情形為訴訟代理人者，另應附具
律師及格證書及釋明委任人與受任人有該條項所定關係之釋明文
書影本。如委任律師提起上訴者，應一併繳納上訴審裁判費。
                                    書記官  蘇昭文
中    華    民    國   100    年    2     月    9     日
                                                      Ａ